【裁判字號】    89,易,229
【裁判日期】    900608
【裁判案由】    違反著作權法
【裁判全文】
臺灣屏東地方法院刑事判決                          八十九年度易字第二二九號
    公  訴  人  臺灣屏東地方法院檢察署檢察官
    被      告  丙○○
    選任辯護人  陳彥勝
右被告因違反著作權法案件，經檢察官提起公訴（八十八年度偵字第五一九六號），
本院判決如左：
     主  文
丙○○連續擅自以公開演出之方法，侵害他人之著作權，累犯，處有期徒刑參月，如
易科罰金，以參佰元折算壹日。
扣案之電腦伴唱機ＳＤ５６０型壹臺，歌曲目錄參張，均沒收。
     事  實
一、丙○○前因違反槍砲彈藥刀械管制條例案件，經本院判處有期徒刑六月，於民國
    八十四年十月三十日執行完畢，五年內，復基於違反著作權法之概括犯意，明知
    其向點家企業股份有限公司 (下稱點將家公司)所購買之電腦伴唱機僅供家用，
    而伴唱機內所包含之「悶」、「你快樂所以我快樂」、「我也不想這樣」等三首
    歌曲，在未取得著作權人同意或授權之前，不得公開演出，惟竟未經美華公司之
    同意或授權，自八十八年五月間起，將上開電腦伴唱機，陳列在沈勁昇 (另為不
    起訴處分)所經營之「美國點心屋」店內，以一次投新台幣十元之方式，供不知
    情之客人點唱上開歌曲，連續以公開演出之方法侵害美華公司就上揭三首音樂著
    作所享有「曲」方面之著作財產權。嗣於八十八年七月十四日十七時三十分許，
    為警在上開店內搜索查獲，並扣得電腦伴唱機ＳＤ５６０型一台、點歌目錄三張
    。
二、案經美華公司訴由屏東縣警察局里港分局報告臺灣屏東地方法院檢察署檢察官偵
    查起訴。
     理  由
一、訊據被告丙○○固坦承在沈勁昇經營之「美國點心屋」店內，陳列上揭電腦伴唱
    機，並供客人點唱伴唱機內之歌曲，惟矢口否認有違反著作權法之犯行，辯稱：
    (一)當初購買時，賣電腦伴唱機之人說一切合法，可以在公開場所演唱；(二)系
    爭三首歌曲之著作財產權係派斯柏公司轉讓予甲○○○公司，甲○○○公司再專
    屬授權予美華公司，而派斯柏公司為香港公司，依香港澳門關係條例第三十六條
    之規定「香港或澳門居民或法人之著作合於下列情形之一者，得依著作權法享有
    著作權：一、於臺灣地區首次發行，或於臺灣地區外首次發行後三十日內在臺灣
    地區內發行者。但以香港或澳門對臺灣地區人民或法人之著作，在相同之情形下
    ，亦予保護且經查證屬實者為限。二、依條約、協定、協議或香港澳門之法令、
    或慣例，臺灣地區人民或法人之著作得在香港或澳門享有著作權者」，而美華公
    司雖提出百代公司於八十六年間之新聞媒體報導，以證實該三首歌曲係全球同步
    發行，然新產品之發行，必有出貨、舖貨之資料，因此單憑報章媒體之報導，尚
    難證明有首次發行之情形；(三)系爭三首歌曲，點將家公司分別與百代公司及一
    間製作有限公司 (下稱一間公司)簽約，獲得授權於所生產之電腦伴唱機內使用
    ，則點將家公司既已獲得授權，焉有可能侵犯美華公司之著作財產權；(四)依著
    作權法第四十一條之一第一項規定「共有之著作財產權，非經著作財產權人全體
    同意，不得行使之‧‧‧」，系爭歌曲之作者林夕既將其百分之五十之歌曲部分
    之著作財產權讓予一間公司，則美華公司何有可能自派斯柏公司、百代公司獲得
    百分之百之著作財產權；(五)著作權法關於侵害他人公開演出之著作財產權之規
    定，乃實害犯，必有實際之侵害行為，始構成犯罪，扣案之伴唱機內收錄有數千
    首歌曲，系爭三首歌曲僅占其中之千分之一，點播機率微乎其微，且警方人員到
    場時，亦無任何客人在場點播該三首歌曲，復無其他積極證據足證被告曾公開演
    出上開三首歌曲，自無法以被告於「美國點心屋」店內擺設扣案之點唱機，即推
    論被告有侵害他人著作財產權之犯行云云。
二、經查：
 (一)系爭三首歌曲，作詞者均為林夕，其中「悶」、「你快樂所以我快樂」之作曲
     者為香港居民張亞棟，張亞棟於八十四年 (即西元一九九五年)十二月一日和香
     港Passport Publishing公司 (即派斯柏公司)簽約，將其創作之所有音樂著作
     ，授權派斯柏公司獨家在全世界行使一切權利。另一首歌曲「我也不想這樣」
     之作曲者為香港居民辛偉力，辛偉力則於八十八年 (即西元一九九九年)八月一
     日和派斯柏公司簽約，將其創作之所有音樂著作授權派斯柏公司獨家在全世界
     行使一切權利。嗣派斯柏公司於八十四年 (即西元一九九五年)九月一日將其所
     代理之音樂著作，授權香港商百代著作權代理股份有限公司 (下稱甲○○○公
     司)在全世界行使重製、發行、銷售等權利，八十七年 (即西元一九九八年)九
     月二十五日，派斯柏公司更進一步將其所代理之所有音樂著作，包括系爭歌曲
     ，均轉讓售予甲○○○公司。而甲○○○公司就其享有之音樂著作財產權，在
     臺灣地區之代理權係由臺灣分公司即臺灣百代公司 (下稱臺灣百代公司)行使。
     臺灣百代公司乃於八十八年 (即西元一九九九年)二月一日，將系爭三首歌曲有
     關「曲」部分之音樂著作權專屬授權予美華公司，有合約書數份、及著作權財
     產專屬授權證明書等在卷可稽，另證人即甲○○○公司臺灣分公司副總經理羅
     嫻君亦到庭證述屬實。
 (二)按「香港或澳門居民或法人著作，合於下列情形之一者，在臺灣地區得依著作
     權法享有著作權：一、於臺灣地區首次發行，或於臺灣地區外首次發行後三十
     日內在臺灣地區發行者。但以香港或澳門對臺灣地區人民或法人之著作，在相
     同情形下，亦予保護且查證屬實者為限。二、依條約、協定、協議或香港、澳
     門之法令或慣例，臺灣地區人民或法人之著作得在香港或澳門享有著作權者」
     ，香港澳門關係條例第三十六條定有明文。而經本院向經濟部智慧財產局函查
     ，證實臺灣與香港地區仍有著作權互惠關係，有該局 (八九)智著字第八九○○
     八五八號函在卷為憑。再依告訴人美華公司提出之剪報影本，足資證明系爭三
     首歌曲，臺灣地區確與全球同步發行，按著作權法第四條第一項前段所謂「外
     國人之著作，於中華民國管轄區域內首次發行」得享有著作權之規定，應係重
     在發行之事實，故如合於首次發行，使不特定之多數人得共見共聞，知有新著
     作物之發表即足當之，初不問發行日或公開日是否有交易之成立，是系爭三首
     歌曲既經報章媒體為如上所述之刊載，顯見該三首歌曲已符合在臺灣地區首次
     發行之要件，應受我國著作權法之保護。準此，告訴人美華公司既已合法取得
     系爭三首歌曲有關「曲」方面之專屬授權，其自得就他人侵害系爭三首歌曲有
     關「曲」方面之著作財產權行為，依法提起告訴。合先敘明。
 (三)右揭犯罪事實，業據告訴人美華公司之代理人彭安邦、余美慧、侯雅齡、劉怡
     慧，分別於警訊及偵審中指訴綦詳，並有扣案之伴唱機、點歌目錄及現場照片
     數幀可資參佐，事證明確。
 (四)至被告雖辯稱未有犯罪之故意云云，惟被告丙○○向點將家公司購買之伴唱機
     ，隨機附送之歌曲目錄集，首頁明確標示係「家用」，每頁下方均註明「伴唱
     機內含歌曲均經合法授權重製；若欲於公開場所播放，應先與著作權人或所委
     託相關團體聯繫，經同授權後始得在公開場所播放」等字樣，有卷附之點歌目
     錄封面及扣案之點歌目錄三張足據，被告欲以該伴唱機營利，自應對相關設備
     及說明加以注意，而不能對此明文諉為不知，況且上開伴唱機所附送之海報廣
     告內，已標明「內附所有歌曲均已獲各大唱片公司、音樂經紀公司及著作權人
     正式授權可公開使用，但應事先付費，取得仲介團體授權後，始可公開使用」
     ，而被告並自承該海報廣告係點將家公司所給的，另證人即賣予被告伴唱機之
     業務員乙○○於本院中亦證稱「 (被告有無就廣告標語，應取得公播證向你詢
     問？)有的，那時候公播證協會不存在，沒有辦法幫客戶辦理」等語，足認被告
     早已知悉該點唱機內之歌曲，須先經著作權人之同意或授權，始得公開演出，
     惟竟於取得授權之前，即率爾於公開場所，用供不知情之客人點選演唱，其辯
     稱未有犯罪之故意，尚難採信。
 (五)被告雖又辯稱：點將家公司就系爭歌曲，已自百代公司及一間公司獲得授權於
     所生產之電腦伴唱機內使用，焉有可能再侵害美華公司之著作財產權云云。惟
     點將家公司就系爭三首歌曲，係自甲○○○公司取得取得百分之五十之授權，
     且產品型態僅限家用，有香港商百代著作權代理股份有限公司臺灣分公司與點
     將家公司簽訂之同意書在卷可憑，另點將家與一間公司簽訂之音樂使用同意合
     約書，雖約定一間公司授權點將家公司，可就系爭三首歌曲「詞」方面之著作
     製作成電腦ＭＩＤＩ音樂伴唱卡，惟該合約書中，一間公司並未明文授權點將
     家公司可將產品供營業之用，按著作權法第六十七條第一項規定「著作權人得
     授權他人利用著作，其授權利用之地域、時間、內容、利用之方法或其他事項
     ，依當事人之約定，其約定不明之部分，推定為未授權」，點將家公司與一間
     公司既未約定所授權生產之產品，可否供營業之用，即屬前開著作權法所謂之
     「約定不明部分」，且點將家公司迄未能提出任何證據，以資證明已獲一間公
     司授權得供營業之用，依法自應推定為未經授權得供營業之用。而點將家公司
     既無權將所生產之電腦伴唱機提供為營業之用，被告顯無法因售貨員告知可公
     開讓客人點唱，即可免其侵害告訴人之著作財產權刑責。
 (六)另被告辯稱：警方人員到場時，並無客人點播系爭歌曲，且亦無積極證據足認
     系爭歌曲曾被點唱過云云。惟被告於公開場所之「美國點心屋」店內，擺設扣
     案之電腦伴唱機，以供客人點唱牟利，而該伴唱機內是否曾經他人點播並公開
     演唱，因伴唱機內不會留下任何紀錄，如謂須告訴人或警員前往查獲時，適有
     客人點唱該三首歌曲，始足認定其犯行，則著作權法所欲保障之公開演出之權
     利即無從實現，況且被告亦自承自八十八年五月間起至同年七月十四日止，確
     有長期以該伴唱機供不特定客人點唱之行為，自足以推論於該期間曾有客人點
     唱系爭歌曲。
 (七)綜上，被告所辯，均不足採，其犯行堪以認定。
三、按以演技、舞蹈、歌唱、彈奏樂器或其他方法向現場之公眾傳達著作內容者，謂
    之公開演出，被告於上址內，透過電腦伴唱機設備，供不特定顧客點唱，將系爭
    音樂著作之內容傳達於現場之公眾，核其所為，係犯著作權法第九十二條擅自以
    公開演出之方法侵害他人著作財產權罪。被告係利用不知情之客人為公開演出之
    行為，應為間接正犯。被告多次犯行，時間緊接，方法相同，觸犯構成要件相同
    之罪名，顯係基於概括犯意為之，依連續犯規定論以一罪，並依法加重其刑。又
    被告前因違反槍砲彈藥刀械管制條例案件，經本院判處有期徒刑六月，於八十四
    年十月三十日執行完畢，有卷附被告全國前案紀錄表可按，其受有期徒刑之執行
    完畢後，五年內，再犯有期徒刑以上刑之罪，為累犯，依法遞加重其刑。爰審酌
    著作權法規有其高度技術性與難解性，被告係一時失慮而犯本罪，及其犯罪之手
    段、造成他人之損害及犯後態度等一切情狀，量處如主文所示之刑。又被告行為
    後，刑法第四十一條已於九十年一月十日修正公布為「犯最重本刑為五年以下有
    期徒刑以下之刑之罪，而受六個月以下有期徒刑或拘役之宣告，因身體、教育、
    職業、家庭之關係或其他正當事由，執行顯有困難者，得以一元以上三元以下折
    算一日，易科罰金。但確因不執行所宣告之刑，難以收矯正之效，或難以維持法
    秩序者，不在此限。併合處罰之數罪，均有前項情形，其應執行之刑逾六月者，
    亦同。」，並自同年月十二日生效，被告上開行為雖在刑法第四十一條修正前，
    惟其所犯上開罪名係最重本刑三年以下有期徒刑之罪，本屬得易科罰金之範圍，
    不因刑法第四十一條之修正而異其效果，依刑法第二條第一項前段規定，應適用
    裁判時即修正後之刑法第四十一條第一項前段，併此敘明。扣案之電腦伴唱機Ｓ
    Ｄ５６０型一台、點歌目錄三張，均被告所有，供客人點唱以公開演出之物，業
    據其供明在卷，依法應宣告沒收。
據上論斷，應依刑事訴訟法第二百九十九條第一項前段、著作權法第九十二條、刑法
第二條第一項前段、第十一條、第五十六條、第四十七條、第四十一條第一項前段、
第三十八條第一項第二款、罰金罰鍰提高標準條例第二條，判決如主文。
本案經檢察官劉俊儀到庭執行職務
中      華      民      國      九十      年      六      月      八    日
                                      臺灣屏東地方法院刑事第一庭
                                          法  官  包梅真
右正本證明與原本無異。
對於本判決如有不服應於收受送達後十日內向本院提出上訴書狀上訴於台灣高等法院
高雄分院並按他造當事人之人數附具繕本。
附錄法條：
著作權法第九十二條
擅自以公開口述、公開播送、公開上映、公開演出、公開展示、改作、編
輯或出租之方法侵害他人之著作財產權者，處三年以下有期徒刑，得併科
新台幣十五萬元以下罰金。
                                          書記官  蔡進吉
中      華      民      國      九十      年      六      月    十三    日


司法院資訊處製作；財團法人民間司法改革基金會備份。
